【裁判字號】    99,上易,180
【裁判日期】    990309
【裁判案由】    竊盜
【裁判全文】
臺灣高等法院刑事判決                 99年度上易字第180號
上  訴  人  臺灣板橋地方法院檢察署檢察官
被      告  乙○○
上列上訴人因被告竊盜案件，不服臺灣板橋地方法院98年度易字
第2369號，中華民國98年11月30日第一審判決（起訴案號：臺灣
板橋地方法院檢察署98年偵字第16219 號），提起上訴，本院判
決如下：
    主  文
上訴駁回。
    理  由
壹、程序方面
    按被告以外之人於審判外之陳述，雖不符刑事訴訟法第 159
    條之1至第159條之4 之規定，而經當事人於審判程序同意作
    為證據，法院審酌該言詞陳述或書面陳述作成時之情況，認
    為適當者，亦得為證據；當事人、代理人或辯護人於法院調
    查證據時，知有刑事訴訟法第159條第1項不得為證據之情形
    ，而未於言詞辯論終結前聲明異議者，視為有前項之同意，
    刑事訴訟法第159條之1、第159條之5第1項、第2項分別定有
    明文。經查，本判決下列所引用之被告以外之人於審判外之
    陳述或非供述證據，檢察官、被告於本院言詞辯論終結前均
    未聲明異議，本院審酌上開證據資料製作時較無人情施壓或
    干擾，亦無不當取供，及證明力明顯過低之瑕疵，認以之作
    為證據應屬適當，故揆諸前開規定，認前揭證據資料有證據
    能力，合先敘明。
貳、實體方面
一、公訴意旨略以：被告前因竊盜案件，經臺灣板橋地方法院以
    93年度簡字第2565號判處有期徒刑6 月確定，於民國（下同
    ）93年9 月24日易科罰金執行完畢；詎仍不知悔改，意圖為
    自己不法之所有，於98年4 月20日12時50分許，前往甲○○
    位於臺北縣林口鄉下福村123號之1住處，向甲○○之母洪阿
    珠謊稱修理電腦，徒手竊取甲○○置於上址房間內之電腦主
    機及BANQ螢幕各1 台，隨即於同日下午某時，以新台幣（下
    同）6500元變賣予不知情之李易霖；嗣經甲○○發現上開物
    品遭竊，經調閱監視畫面後，始查悉上情，因認被告涉犯刑
    法第320條第1項之竊盜罪嫌等語。
二、然按犯罪事實應依證據認定之，無證據不得認定犯罪事實；
    又不能證明被告犯罪者，即應諭知無罪之判決，刑事訴訟法
    第154 條第2 項、第301 條第1 項分別定有明文。次按刑法
    上之詐欺取財罪與竊盜罪，雖同係意圖為自己或第三人不法
    之所有，而取得他人之財物，但詐欺取財罪，以施用詐術使
    人將物交付為要件，而竊盜罪，則係以和平手段，違背他人
    之意思，擅自取走他人持有之物而言，二者有別；刑法上之
    詐欺罪與竊盜罪，雖同係意圖為自己或第三人不法之所有而
    取得他人之財物，但詐欺罪以施行詐術使人將物交付為其成
    立要件，而竊盜罪則無使人交付財物之必要，所謂交付，係
    指對於財物之處分而言，故詐欺罪之行為人，其取得財物，
    必須由於被詐欺人對於該財物之處分而來，否則被詐欺人提
    交財物，雖係由於行為人施用詐術之所致，但其提交既非處
    分之行為，則行為人因其對於該財物之支配力一時弛緩，乘
    機取得，即與詐欺罪應具之條件不符，自應論以竊盜罪；此
    經最高法院著有86年度台上字第487 號、84年度台上字第56
    48號判決意旨可供參照。
三、本件公訴人認被告涉有竊盜罪嫌，無非以上揭事實，業據被
    告乙○○於警詢及偵查中之供述為主要論據；訊據被告固不
    否認伊於98年4 月20日下午12時50分許，騎乘前開機車至甲
    ○○上址住處，將甲○○所有置於房間內之組裝電腦主機、
    BENQ廠牌22吋螢幕各1 台，以房間內之紙箱與以裝箱後載走
    ，旋於同日下午某時，將之變賣予經營中古電腦買賣之李易
    霖且得款6500元等情不諱，就被告前揭坦認部分，且經證人
    李易霖於警詢及偵查中證述明確，復有臺北縣政府警察局新
    莊分局下福派出所扣押筆錄及扣押物品目錄表、臺北縣政府
    警察局新莊分局扣押物品收據證明書、贓物認領保管單、羿
    泰科技股份有限公司現金支出傳票及公司現金日記帳單各1
    份，暨現場照片6張、監視錄影翻拍相片3張等在卷可稽，此
    部份事實，俱堪認定；惟被告堅決否認有上揭犯行，辯稱：
    伊係受甲○○之託幫忙載電腦去賣，甲○○於案發前幾天有
    跟伊說，伊有空時就來載電腦去賣，所以伊才去甲○○家搬
    電腦，但因伊賣電腦之價款沒有馬上交給甲○○，甲○○又
    連絡不到伊，所以甲○○才會去警局報案，之後伊與甲○○
    有到警局欲銷案，但無法銷案；伊賣電腦所得6500元也已於
    98年4月21日下午6時許，在甲○○上開住處交付給甲○○，
    伊並無竊盜犯行云云，經查：
  (一)證人即告訴人甲○○於警詢中證稱：「於98年4 月20日17時
    30分，在台北縣林口鄉下福村10鄰123號之1屋內發現遭竊，
    我被竊組裝電腦主機、22吋BENQ螢幕各1 台、裝電腦的紙箱
    ，總計損失4 萬元，我只知道我母親洪阿珠稱於今（20）日
    12時50分許，坐在住家門前時，1名男子騎乘1輛重機車顏色
    、車牌不清楚，到我家裡並說我兒子叫他來『拿電腦去修理
    』，就直接進入我兒子房間將電腦主機、22吋BENQ螢幕各 1
    台，裝進紙箱帶走，然後放在他所騎乘來的機車腳踏板上就
    離開，所以我母親不認識該名男子，不清楚竊嫌年籍資料為
    何，經警方至現場及周圍調閱監錄系統，發現於今（20）日
    12時52分58秒至12時53分39秒，1 名戴深色全罩式安全帽、
    身穿深色外套、長褲、拖鞋、騎承一台銀色重機車車號618-
    EGV且機車腳踏板上放置1個大紙箱，往桃園方向逃逸，從該
    騎士的體型，我確定該騎士就是乙○○，因為我跟他從小就
    認識，而且該機車腳踏板上所放置大紙箱，就是我所遭竊裝
    電腦紙箱，我從來沒有叫乙○○將組裝電腦主機、22吋BENQ
    螢幕拿去賣掉，而且我一發現遭竊，馬上報案，所以他根本
    就是在說謊，也根本沒有乙○○所稱將販賣組裝電腦主機、
    22吋BENQ螢幕所得6500元，於98年4 月21日下午約18時，在
    我家中交付給我的事，如果要賣電腦，我自己去賣就行，何
    必叫他去賣」等語（臺灣板橋地方法院檢察署98年度偵字第
    16219號偵查卷第8頁至第15頁）；於偵查中證稱：「因為我
    母親不認識乙○○，聽乙○○講說『是我叫他把電腦拿去修
    理，我母親聽他這樣說，就允許他進去搬電腦』，實際上我
    從來沒有叫他去搬走我的電腦」等語（同上卷第45頁）；顯
    徵被告向告訴人之母洪阿珠所告以搬走告訴人住處內電腦、
    螢幕等物，係以其受告訴人委託而將該等電腦、螢幕搬去修
    理為藉口，而向洪阿珠施詐。
  (二)證人李易霖於警詢時明確證稱：「乙○○販售電腦及螢幕給
    我時，有告知我說該部電腦及螢幕是他本人所有」等語在卷
    （同上卷第20頁），倘被告所稱其確係受告訴人委託而將系
    爭電腦等物搬走變賣屬實，則其將此情據實以告洪阿珠即可
    ，何須向洪阿珠編造係受告訴人委託而將該等電腦、螢幕「
    搬去修理」？被告又何以將電腦等物變賣與李易霖時，更誆
    稱該等電腦、螢幕，係其所有？甚且，被告若確受託出售該
    電腦，衡情，必當與告訴人約定以何價金售出、售出價金如
    何交付、何時交付等情，惟被告於原審審理中已坦認其未曾
    與告訴人約定何時以前須賣出電腦，也未約定賣出價格或何
    時交付賣得價金予告訴人等情事！再者，證人甲○○就本件
    案發後之報案、觀看案發時地監視錄影內容、其接受警詢筆
    錄製作過程暨第1 次警詢筆錄後，被告曾與之接觸要求銷案
    等細節，於原審審理中明確證稱：「我發現電腦不見就先打
    電話問之前幫我組裝電腦的朋友（姓褚），名字我不確定，
    但發音是『立智』，因為我母親說電腦拿去修理，所以直覺
    是問他，他就說沒有，我就去報警，警察就先帶我去調路口
    附近的錄影帶，調到並且看完錄影帶花了一段時間，所以作
    筆錄已經是（97年4 月20日）晚上10點多，而錄影帶是案發
    當天警察帶我去村長家看錄影帶，看了之後當下我不敢百分
    百確認，但是我有跟警察講說機車踏板上的箱子是我的，所
    以該機車騎士既然載走我的紙箱，應該就是小偷，而該騎士
    我當時就有判斷可能是乙○○，但不敢百分百確定，但我有
    提供乙○○這人名給警察，那時警察說要去解析大牌的相片
    ，所以就到這邊為止，就帶我回派出所作筆錄，4 月20日這
    天做完筆錄前，警察還沒有查出機車車主是誰，是後來（ 5
    月7 日）再叫我過去作筆錄時，警察已經根據錄影畫面的機
    車號牌號碼查出車主，警察有跟我說查出來的車主是誰，警
    察就叫我去警察局，所以我才在5月7日第二次去警局作筆錄
    ，但電腦不見隔天，我有與乙○○去警局，因為乙○○來找
    我說錄影畫面中的人不是他，所以我才與乙○○一起去要銷
    案，因為我認為被告不會騙我，但後來警察查到是被告家的
    機車」等語（原審卷第15頁、第17頁背面），若告訴人確有
    委託被告至告訴人家中搬走電腦去修理之事，則被告對案發
    時地附近之監視錄影畫面中攝得其將告訴人所有電腦、螢幕
    等物，以紙箱裝箱後放置於機車腳踏板處載走之畫面，理應
    直承其事，無需否認，詎被告竟否認該錄影畫面中之機車騎
    士為其本人，並執此為由，要求告訴人一同與之至警局銷案
    ，足見被告恐案發，企圖掩飾，則被告上開辯解，顯悖事理
    ，容係事後卸飾之詞，不足採信；從而告訴人所有之上開電
    腦及螢幕，係在告訴人不知情之情況下遭被告取走，即前揭
    電腦、螢幕等物，應係由被告向告訴人之母洪阿珠藉詞受告
    訴人之託幫忙搬去修理為由，致洪阿珠不疑有詐，同意被告
    將之搬走等情，至堪認定。
  (三)至證人吳俊渭雖於偵查中及原審審理中證稱：「約今年夏天
    時，幾月幾日已忘記，有一天晚上6、7點，伊未與被告約好
    ，伊即臨時開車去被告下福村住處找被告，被告家剛好位於
    馬路邊，故被告看到伊開車過去，就主動走過來叫伊載被告
    拿錢給被告的朋友，路上伊問被告為何要拿錢給人，被告說
    是他朋友叫他賣電腦的錢，要拿去還他朋友；被告朋友家的
    位置是由被告告訴伊，伊將車停在一個小巷子路口，伊一直
    在車上等；伊有看到被告有伸手過去拿錢給被告的朋友；被
    告下車確實有跟一個男子見面，但該男子比現在庭上的告訴
    人頭髮還要長，伊確定被告當時見面的人應該是在庭上的告
    訴人，因為告訴人家也住那附近，且交錢的地方是在告訴人
    家正門口，他們交談3、5分鐘，我就載被告回家；伊不認識
    甲○○，不知道甲○○住哪裡；伊在車上時被告說他的朋友
    叫甲○○，而被告要拿錢給甲○○，伊停車地點離被告與某
    男子交談距離約15公尺」等語（前揭偵查卷宗第50頁、原審
    卷第15頁、第17頁背面）；然證人吳俊渭所述被告要拿其幫
    甲○○賣電腦的錢給甲○○乙節，既係聽聞自被告之片面之
    詞，尚乏證據足以佐證，自難遽信；況證人吳俊渭雖證述伊
    開車載被告至甲○○家附近，伊看見被告交錢給該男子的地
    方是在甲○○家正門口等情，然證人吳俊渭既證稱其前不認
    識甲○○也不知甲○○住處，至被告所謂甲○○家之位置，
    係由被告片面告知，且證人吳俊渭並未陪同被告下車與該男
    子見面，而係待在距離被告與某男子交談地點約15公尺之車
    上，則證人吳俊渭之所以認定與被告見面之男子即為甲○○
    ，顯係被告事先即告訴證人吳俊渭，要拿錢交付的對象名叫
    「甲○○」，並指示證人吳俊渭開車前往所謂甲○○家之位
    置，則證人吳俊渭僅看見被告下車與某男子見面並伸手拿錢
    給某男子，尚難據此遽認與被告見面之某男子即甲○○；再
    者，證人吳俊渭於原審審理中且證稱：「無法確定上述所謂
    被告交錢給甲○○此事之發生日期，僅概稱發生時間約為今
    年（98年）夏天」等語在卷（原審卷第13頁背面），然被告
    於警詢中卻稱其販售電腦所得6500元，已於98年4 月21日下
    午6時許交付給甲○○等語（前揭偵查卷宗第6頁），是被告
    所稱交付變賣電腦現金與告訴人之時間顯正值春季，亦核與
    吳俊渭證述係夏天，顯有未合；從而證人吳俊渭前開證述自
    難執為有利於被告之論據。
  (四)綜上，告訴人所有之電腦、螢幕等物，應係由被告向告訴人
    之母洪阿珠藉詞受告訴人之託幫忙搬去修理為由，致洪阿珠
    不疑有詐，同意被告將之搬走，應可認定，則被告取得告訴
    人所有之電腦、螢幕等物，顯係以對洪阿珠施用詐術，使之
    陷於錯誤而同意被告將之取走，容非以和平手段，違背洪阿
    珠之意思，而擅自取走，被告所辯，無非事後圖卸之飾詞，
    委不足取，本案被告詐欺犯行明確，至堪認定。
  (五)檢察官上訴意旨略以：「原審判決被告乙○○無罪，係認被
    告所為，核與刑法竊盜罪構成要件不符，認其所為，係涉犯
    刑法詐欺取財罪，惟不符得變更起訴法條之要件，而為竊盜
    無罪之判決，因非無見。惟按刑法上之詐欺取財罪與竊盜罪
    ，雖同係意圖為自己或第三人不法之所有，而取得他人之財
    物，但詐欺取財罪，以施用詐術使人將物交付為要件，而竊
    盜罪，則係以和平手段，違背他人之意思，擅自取走他人持
    有之物而言，二者有別；刑法上之詐欺罪與竊盜罪，雖同係
    意圖為自己或第三人不法之所有而取得他人之財物，但詐欺
    罪以施用詐術使人將物交付為其構成要件，而竊盜罪則無使
    人交付財物之必要，所謂交付，係指對於財物之處分而言。
    故詐欺罪之行為人，其取得財物，必須由於被詐欺人對於該
    財物之處分而來，否則被詐欺人提交財物，雖係由於行為人
    施用詐術之所致，但其提交既非「處分」之行為，則行為人
    因其對於該財物之支配力一時弛緩，乘機取得，即與詐欺罪
    應具之條件不符，自應論以竊盜罪；此經最高法院著有86年
    度台上字第487 號、84年度台上字第5648號判決意旨可供參
    考，並為原審所引用。次按所謂處分行為，在單獨或共同持
    有人被欺騙之情形下，如果被欺騙的持有人並無意識要放棄
    其持有或移轉其持有，則其所為之行為並非刑法第339 條意
    義下之財產處分行為，而只是一種便利竊盜之持有的鬆懈，
    此即所謂的欺騙式竊盜。其例如行為人甲至珠寶店向職員乙
    佯稱購買鑽戒之意思，但希望能在自然光線下仔細地鑑定鑽
    戒有無瑕疵才決定是否購買，卻在出門時爬腿開溜，應成立
    竊盜。「引自陳志龍教授所著人性尊嚴與刑法體系入門（民
    國81年初版第342 頁）」經查：本件原審判決得心證之理由
    既認被告係前往告訴人甲○○住處，向告訴人之母洪阿珠藉
    詞受甲○○之託幫忙「搬電腦去修理」為由，徒手將甲○○
    所有，置於住處房間內之電腦主機、BENQ廠牌22吋營幕各 l
    台，以該房間之紙箱裝箱後放置於機車踏板處載走等情觀之
    。既認本案受欺罔者為告訴人之母洪阿珠，且係誤認被告為
    送修電腦之故而任其載走，而洪女非系爭電腦之所有權人，
    其係以該電腦之共同持有人身分被欺騙甚明。是本案應審究
    者為：共同持有人洪女因被告上開藉詞而受騙任其自行裝箱
    載走電腦之行為，是否已構成上開原審所引判例之「處分」
    行為？次查原審既已認定本案洪女被欺騙而同意交付之原因
    係「送修電腦」，而非「變賣電腦」一節，已如前述。足認
    洪女受騙之內容，僅係同意該電腦經由被告之中介載運行為
    而提交至維修業者維修，並俟維修後仍取回該電腦，是其對
    該電腦之所有權並無任何同意移轉交付之處分意思及行為，
    係因被告之藉詞而一時鬆懈對該電腦之管領力，而任被告自
    行裝箱載走，遂其變賣花用之不法所有之意圖。揆諸前開法
    條意旨及判例所示，被告所為，自應論以竊盜罪。且原審認
    定之事實與檢察官起訴之事實既是同一，惟論述法條究該成
    立竊盜罪或詐欺罪而有爭議。惟此學說上亦有認欺騙式「竊
    盜」與詐欺罪間應成立想像競合者（同前書第343 頁）。是
    本案設如原審認應成立詐欺罪，亦自應變更起訴法條而為被
    告詐欺罪之有罪判決，惟原判決未為被告有罪之判決，逕自
    判決被告無罪，其適用法律自有違誤」云云。惟按刑事訴訟
    法第300 條所謂法院得就起訴之犯罪事實，變更檢察官所引
    應適用之條，係指法院於不妨害事實同之範圍內，得自由認
    定事實而為適用法律，必不變更起訴之犯罪事實，僅變更其
    法條始有適用，如起訴之基本社會事實並非同一，自無變更
    起訴法條，而逕予論罪之餘地；本件檢察官起訴書記載被告
    意圖為自己不法之所有，於98年4 月20日12時50分許，前往
    甲○○位於臺北縣林口鄉下福村123號之1住處，「向甲○○
    之母洪阿珠謊稱修理電腦，徒手竊取甲○○置於上址房間內
    之電腦主機及BANQ螢幕各1 台」，隨即於同日下午某時，以
    6500元變賣予不知情之李易霖，嗣經甲○○發現上開物品遭
    竊，經調閱監視畫面後，始查悉上情，並認被告乃涉有刑法
    第320條第1項之竊盜罪嫌，是起訴事實既非謂被告「向甲○
    ○之母洪阿珠謊稱搬電腦去修理」，而乃逕稱「向甲○○之
    母洪阿珠謊稱修理電腦，徒手竊取甲○○置於上址房間內之
    電腦主機及BANQ螢幕各1 台」，其意容指被告係以佯稱修理
    電腦為由，而進入告訴人住處，併有其後竊取電腦得手之行
    為，即難認已就被告詐欺犯行予以訴追，而因竊盜罪與詐欺
    罪二者犯罪方式有異，基本社會事實不同，本院自無從變更
    起訴法條。再者處分行為，不以積極交付為必要，倘物在自
    己實力支配下，任令行為人取走，亦不為交付之一種，公訴
    人以本件詐欺行為被害人洪阿珠之任令取走家中電腦，非屬
    交付，尚非有據。次按刑事訴訟法第300 條所謂變更起訴法
    條，係指在不擴張及減縮單一法益及同一被害客體之原訴之
    原則下，法院得就有罪判決，於不妨害基本社會事實之範圍
    內，得自由認定事實，變更檢察官所引應適用之法條而言。
    例如竊盜、侵占、詐欺取財三罪，其基本社會事實同為意圖
    為自己或第三人不法之所有，以和平手段取得他人之財物，
    侵害他人之財產法益。因之，檢察官如係以上述三種罪名中
    之任一罪名起訴，法院依其調查證據審理結果，就被告侵害
    單一法益之同一被害客體（即事實同一），如認被告犯罪手
    段有異於起訴書所認定者（例如起訴書認定被告係施用詐術
    取得系爭財物，法院認定係以竊取方法而取得系爭財物），
    即得變更起訴法條之罪名為其餘兩罪中之另一罪名是（最高
    法院81年台非字第423號判決意旨參照）。查本案竊盜罪之
    被害人為告訴人甲○○；若被告成立詐欺罪，則其被害人則
    為洪阿珠，被告所侵害之法益不同，即非單一，揆諸上開判
    決意旨，二者之基本社會事實，並不相同，自不得變更起訴
    法條逕予審理。要之，檢察官上訴意旨，均非有據，尚難採
    信。本案被告上開犯行，經查應構成詐欺罪，尚不構成竊盜
    罪，復因上開二罪之社會基本事實不同，尚不得以變更起訴
    法條而為判決，此外復查無其他證據足以證明被告犯有竊盜
    罪，依首揭說明，本案被告核屬不能證明。
四、原審認被告所犯竊盜罪不能證明，而為無罪之諭知，認事用
    法，核無不合，檢察官上訴意旨，仍執陳詞，指摘原判決不
    當，求予撤銷改判，為無理由，應予駁回。
據上論斷，應依刑事訴訟法第368條，判決如主文。
本案經檢察官周誠南到庭執行職務。
中    華    民    國    99    年    3     月    9     日
                  刑事第三庭  審判長法  官  陳博志
                                    法  官  劉興浪
                                    法  官  許文章
以上正本證明與原本無異。
不得上訴。
                                    書記官  蔡慧娟
中    華    民    國    99    年    3     月    9     日

司法院資訊處製作；財團法人民間司法改革基金會備份。
